臺灣新北地方法院民事判決
111年度訴字第93號
原      告  鄭麗楨  

訴訟代理人  錢裕國律師
            吳約貝律師
被      告  黃至溱  


訴訟代理人  鍾凱勳律師
            黃姝嫚律師
上列當事人間請求返還信託款事件，本院於中華民國111年10月6
日言詞辯論終結，判決如下：
    主      文
一、被告應給付原告新臺幣(下同)4,093,830元及自民國110年12
    月31日起至清償日止，按年息百分之5計算之利息。
二、原告其餘之訴駁回。
三、訴訟費用由被告負擔十分之九，餘由原告負擔。
四、本判決第一項於原告以1,370,000元為被告供擔保後，得假
    執行。但被告如以4,093,830元為原告預供擔保，得免為假
    執行。
五、原告其餘假執行之聲請駁回。
    事實及理由
一、原告主張：
　㈠原告前因資金需求，於民國109年9月間透過訴外人邱俊銘向
    被告借貸新臺幣(下同)650萬元，原告並經由邱俊銘與被告
    簽立協議書，將原告所有門牌號碼臺北市○○區○○○路0段000
    巷00弄00號3樓全部、地下二層應有部分及其基地(下簡稱系
    爭房地)信託予被告，約定受益人為原告，且約定信託期間
    為109年9月1日起至110年2月28日，又被告於借款予原告之
    際已先預扣利息高達100多萬元。
　㈡詎料，被告竟未告知原告而突於110年4月8日未經原告同意，
    擅自將系爭房地以5,080萬元出售及移轉登記予其弟即訴外
    人黃羽銘，惟原告既為信託契約之受益人，則身為受託人之
    被告當應結算信託利益，並返還信託利益予信託受益人即原
    告至明。
　㈢被告應返還之信託利益為4,487,992元，原告起訴請求返還4,
    482,000元，應有理由：
　⒈本件系爭房地出售價金為5,080萬元。
　⒉被告代原告支出之金額為：
　⑴關於應償還訴外人林國騰、游妮娟、莊凱翔(下稱林國騰等3
    人)之本息應為6,332,827元：
　①原告向林國騰、游妮娟、莊凱翔3人各借款150萬元、300萬元
    、200萬元，且依被告所自認，林國騰等3人有預扣3個月利
    息。又因預扣利息，未實際交付予借用人(即原告)，故就預
    扣利息不能成立消費借貸契約。
　②另林國騰等3人預扣利息之利率，非如被告所稱為每月1.2%，
    而是每月3%，故林國騰、游妮娟、莊凱翔3人預扣3個月利息
    金額各為135,000元、27萬元、18萬元，是林國騰、游妮娟
    、莊凱翔3人實際交付予原告之借款本金各為1,365,000元、
    273萬元、182萬元。
　③此外，原告與林國騰等3人之借貸契約雖有約定違約金，然依
    最高法院53年度台上字第2128號、103年度台上字第1403號
    民事判決意旨，因約定遲延利息+違約金最多為年息20%，故
    借款期間(自109年12月1日起至110年4月8日黃羽銘取得系爭
    房地所有權之日止，林國騰、游妮娟、莊凱翔3人各得向原
    告請求之利息及違約金合計金額各為96,422元、192,843元
    、128,562元。
　④綜上，林國騰、游妮娟、莊凱翔3人各得向原告請求之金額為
    1,461,422元、2,922,843元、1,948,562元，共計6,332,827
    元。
　⑵本金50萬元借款部分：計息期間為自109年9月10日起至110年
    4月8日止，年息5%以計算，本息共計514,363元。
　⑶本金27萬元借款部分：計息期間自109年12月1日起至110年4
    月8日止，年息5%計算，本息合計應為28萬2,909元。
　⑷系爭房地之玉山銀行抵押借款、信用卡費部分：
　①原告以系爭房地為擔保向玉山銀行貸款之債務均已過限制清
    償期，故於貸款期限前清償，並無提前清償違約金。
　②被告於另案刑事偵查時自承，系爭房地於110年4月8日移轉登
    記予黃羽銘時，因黃羽銘財力證明不足，無法另外貸得足夠
    金錢，故才繼續承擔原告之系爭房地玉山銀行貸款債務，故
    系爭房地貸款債務自110年4月8日後，所生之利息及違約金
    均與原告無關，原告僅需負擔110年4月8日時系爭房地貸款
    餘額37,817,763元(計算式：3,650,403+2,504,316+1,349,7
    36+30,313,308=37,817,763)及當月(即110年4月份)利息50,
    001元(計算式：5,871+5,071+2,936+36,123=50,001元)。
　③原告另有信用卡費金額284,914元未繳。
　④綜上，110年4月8日時，系爭房地之抵押債務及利息加計信用
    卡金額共38,152,678元(計算式：37,817,763+50,001+284,9
    14元)。
　⑸系爭房地出售予黃羽銘之土地增值稅額為1,029,231元。
　⑹公證費部分：
　　依被告所提出金錢借貸契約書、授權書，均無約定若系爭房
    地於債權人實行流抵時，應進行公證程序，是被告主張應扣
    除系爭房地契約公證費顯無依據。況被告僅提出公證費收據
    ，並無法得知係為何事項進行公證。
  ⑺律師費部分：
　　縱認金錢借貸契約書其他約定事項第二條有約定，然本件訴
    訟與另案刑事背信、侵占告訴，均非林國騰等3人或被告向
    原告追討債務所生之訴訟程序，反而係原告為維護自身權益
    所提起訴訟程序，自無該條約定之適用，被告依該條約定主
    張原告應負擔律師費，並無理由。
  ⑻關於訴外人丁錫成330萬元部分：
  ①本件原告向被告借款是透過廣告訊息尋得邱俊銘牽線，原告
    因需款孔急，僅能聽從邱俊銘指示而為。而系爭房地信託予
    被告後，亦是邱俊銘牽線與丁錫成簽訂不動產買賣契約。被
    告與丁錫成間之330萬元借款債務，原告除從未親自參與外
    ，於本案前原告亦均不知悉丁錫成匯入履約保證專戶之330
    萬元，為丁錫成向被告所借得，僅係單純受邱俊銘告知有價
    金動撥款項匯入原告所有之台銀帳戶，並偕同邱俊銘前往領
    出，領出後邱俊銘又再以各種手續費、稅金等名目，向原告
    拿取金錢，並非如被告所述，係由原告以及邱俊銘、丁錫成
    等人共謀詐騙被告，被告亦未有何舉證。
  ②至於賣方動撥買賣價金協議書，係原告受邱俊銘通知，前往
    地政士事務所簽署與丁錫成間不動產買賣契約書時，由地政
    士一併交付空白的賣方動撥買賣價金協議書予原告簽署，原
    告簽署時，其上並未有其他記載，此由其上筆跡不同可明。
  ③再者，依原告與丁錫成之買賣契約書第8條第2項約定，原告
    於丁錫成違約不購買系爭房地時，本即得沒收丁錫成已支付
    之價款330萬元作為違約金。則原告受邱俊銘指使，如何處
    分系爭330萬元，亦無侵害被告權利之情事。
  ④是縱認被告確曾借款330萬元予丁錫成，此亦僅係被告與丁錫
    成間之債權債務關係，與原告無涉。
  ⑤證人周宛瑢之證述，足以證明代墊款之始末均由邱俊銘向被
    告所為，原告根本不知悉系爭300萬為被告等人為丁錫成所
    「代墊」，且證人周宛瑢係介紹邱俊銘向被告及林國騰等3
    人借款之人，其自身就被告遭邱俊銘詐欺乙事，亦有利害關
    係，其證稱原告與邱俊銘為同謀云云，與事實不符。
  ⒊綜上所述，系爭房地買賣價金為5,080萬元，扣除應償還林國
    騰等3人借款本息6,332,827元、50萬元借款本息514,363元
    、27萬元借款本息282,909元、系爭房地玉山銀行抵押借款
    及信用卡費38,152,678元、土地增值稅1,029,231元後，被
    告應返還原告之信託利益為4,487,992元。原告起訴主張被
    告應返還信託利益4,482,000元予原告，應有理由。
  ㈣爰依信託之法律關係，提起本件訴訟等語。
　　並聲明：㈠被告應給付原告4,482,000元，及自起訴狀繕本送
    達翌日起至清償日止，按年息5%計算之利息。㈡原告願供擔
    保，請准宣告假執行。
二、被告則以：
　㈠本件被告出售系爭房地予黃羽銘之價金，不能以5,080萬元計
    算：
　　原告信託登記並授權被告售屋之金額僅係依照全部原告之借
    款金額本金（未含利息及違約金)加計系爭房屋之貸款餘額
    ，而原告惡意不告知房貸餘額，除違反信託契約附隨義務以
    外，亦導致當時被告僅能暫時和黃羽銘約定以5,080萬元做
    為申報之交易金額、因此本件交易金額不得以5,080萬為計
    算基準。
　⒈650萬元借款部分：
　⑴原告於109年8月、9月間透過邱俊銘向林國騰等3人借款，並
    提供系爭房地設定抵押權，及約定於無法還款時，將系爭房
    地流抵予林國騰等3人。故林國騰、游妮娟、莊凱翔3人各出
    資150萬元、300萬元、200萬元借予原告。借款期間均自109
    年9月1日至110年2月28日止。借款時均已預扣3個月利息(各
    54,000元、108,000元、72,000元)至109年11月30日為止，
    林國騰等3人透過邱俊銘約定利率為月息1.2%，但被告不知
    道邱俊銘與原告約定之利率為何。三個月期滿（至109年11
    月30日）後，原告得提前還款，如未還款則改依照原定時間
    於110年2月28日還款，但應於第一次3個月利息到期前支付
    自109年12月1日起至110年2月28日間之利息，如未支付則應
    改以遲延利息之利率計算利息。
　⑵原告與林國騰等3人簽訂前開3份借貸契約後，原告並依約將
    系爭房地設定第二順位抵押權予林國騰等3人。又前開借貸
    契約第1條約定：「…屆期不能清償時，（原告)願將抵押擔
    保標的之所有權依本約之約定流抵移轉過戶於債權人以清償
    本件借款… 」等語，即是關於原先雙方所談妥之流抵約定。
    且依照借款契約之附件確認書，如原告發生違約情事時，遲
    延利息將變為年利率20%(當時法定最高利率），違約金則變
    為每一天為每萬元30元（即每月違約金為本金之9%)，故流
    抵金額則為總借款金額加上系爭房屋之銀行貸款餘額。
　⑶嗣為方便將來處理流抵事宜，故原告與林國騰等3人另約定，
    由原告將系爭房地信託予被告，若原告屆期未清償，由被告
    逕代表林國騰等3人出售系爭房地取償，故兩造再簽訂總金
    額650萬元之協議書，而此協議書實際上是原告與林國騰等3
    人的補充協議書。
　⑷兩造及林國騰等3人約定既定，林國騰等3人紛紛交付借款予
    原告，並經原告簽收，可知借貸契約確已有效成力並交付借
    款。　
　⑸之後原告於109年12月1日表示要繼續借款至110年2月28日，
    被告認為原告應無力還款，遂向原告表明要助於110年2月28
    日前出售系爭房地抵債，因此自109年12月1日起，原告未再
    付過任何利息，依約定，應自109年12月1日起改以遲延利率
    年息20%計算。　　
　⒉50萬元借款部分：
　　109年9月10日原告又向被告個人借款50萬元，並簽立借款。
    兩造未約定利息，應以年息5%計算。
　⒊278,000元借款部分：
　　嗣原告因付不出系爭房屋11月房貸278,000元，因此又開立1
    張本票交付被告，要求被告代墊房屋貸款，此部分未約定利
    息，應以年息5%計算。
　⒋綜上，當初流抵約定為清償借款金額及貸款餘額之總額，故
    被告以上開金額出售他人即合於信託契約之約定，是以被告
    即使將系爭房地出售後用於返還林國騰等3人，如果系爭房
    地之出售價格落在系爭房地之價格合理區間，亦根本不須將
    剩餘金額交付給原告，此為被告之先位答辯。
　㈡若認即便有流抵約定，亦應找補，則找補後亦無餘額應返還
    原告：
　⒈被告當時因受託時間即將到期，故委請弟弟黃羽銘購買，而
    當初原告本得以較低，但合理之價格出售予黃羽銘，俾利黃
    羽銘將來能獲利較多(此亦為被告協助處理出售系爭房地之
    利潤)，惟斯時原告不肯告知貸款餘額，亦不同意被告詢問
    銀行貸款餘額及代為清償，故被告僅能依實價登錄最近金額
    出售予黃羽銘。
　⒉本件應扣除之項目有：
　⑴林國騰債權：本金150萬元、利息105,958元(109年12月1日至
    110年4月8日，年息20%)、違約金576,000元(109年12月1日
    至110年4月8日，每萬元每日30元計)，共計2,181,958元。
　⑵游妮娟債權：本金300萬元、利息211,916元(109年12月1日至
    110年4月8日，年息20%)、違約金1,152,000元(109年12月1
    日至110年4月8日，每萬元每日30元計)，共計4,363,916元
    。
　⑶莊凱翔債權：
　　本金200萬元、利息141,277元(109年12月1日至110年4月8日
    ，年息20%)、違約金768,000元(109年12月1日至110年4月8
    日，每萬元每日30元計)，共計2,909,277元。
　⑷被告借款50萬元部分：本金50萬元、利息14,363元(109年9月
    11日至110年4月8日，年息5%)，共計514,363元。
　⑸被告代墊11月房貸部分：本金278,000元、利息4,909元(109
    年12月1日至110年4月8日)，共計282,909元。
　⑹土地增值稅：1,029,231元。
　⑺公證費：15,000元。此係基託契約衍生而來，與原本買賣契
    約有無要求公證有關。
　⑻律師費：200,000元。依約定原告違約時，被告為訴追原告責
    任，所支出之法律費用由原告承擔，此二筆訴訟皆是原告主
    動提出(一為本件，一為重利刑事偵查)，舉輕以明輕，此二
    筆律師費亦應由原告負擔。
　⑼房貸及信用卡餘額：36,264,563元，有銀行函覆資料可明。
　⑽代墊銀行貸款：2,447,669元(自110年4月1日起至111年3月31
    日止)，因原告阻撓銀行告知貸款餘額，並禁止被告代為清
    償及由黃羽銘領取清償證明所導致之貸款利息。
　⑾以上合計50,208,886元。
　⒊若認50,216,372元在系爭房地之合理範圍內，則本件即無找
    補問題。　
　㈢原告與丁錫成串謀領走被告交付丁錫成之330萬元，被告得依
    侵權行為法律關係請求原告賠償330萬元，並主張抵銷部分
    ：
　⒈被告請友人即訴外人陳淑娟於109年12月30日將300萬元匯入
    原告和丁錫成履約保證專戶（第一建經在台新銀行開立的履
    保專戶），結果丁錫成和原告在當天就同意動撥，將其中之
    290萬元匯入原告之台銀松山分行帳戶，因此帳戶内僅剩下1
    0萬元。
　⒉隨後，丁錫成和原告又在110年2月3日動撥8萬元，動撥單上
    註明為因為原告要搬家所以先行動撥，因此帳戶内僅剩下2
    萬元。
　⒊嗣後，被告請證人周宛瑢於110年3月2日匯入32萬元，隨即丁
    錫成和原告又在110年3月2日當日同意動撥32萬元，動撥單
    上註明為因為買方丁錫成貸款遲延導致於原告繳納房貸遲延
    ，用於補償原告之損失。
　⒋如果丁錫成和原告是正常買賣，豈有可能買方一匯入款項，
    即同意賣方動撥？當下又如何得知丁錫成將來會違約不買而
    得沒收，並立刻領出而與邱俊銘瓜分？遑論原告開了三十多
    年的會計師事務所，怎麼會連存入履約保證專戶的錢必須要
    買賣交易完成才能動用的基本概念都不懂？縱原告真屬不知
    悉所領款項從何而來，亦為邱俊銘所利用之工具，亦應為自
    己之過失而導致被告所受損害負共同侵權行為責任等語置辯
    。
　　並聲明：原告之訴駁回。
三、本院之判斷：
  ㈠原告主張，其於109年9月間將其所有之系爭房地信託登記予
    被告，由受託人即被告全權處分(含出售、出租、管理、收
    益、設定抵押權等)信託標的物，信託期間為自109年9月1日
    起至110年2月28日止，信託受益人為原告。嗣被告將系爭房
    地出售予黃羽銘等節，為被告所不爭執，並有協議書、土地
    登記申請書、信託契約書、不動產登記謄本、異動索引、被
    告與黃羽銘間之不動產買賣契約書等件在卷可參(見本院卷
    一第15頁至第33頁、第69頁至第102頁、第227頁至第237頁)
    ，堪信為真。惟原告主張，其依兩造間之信託關係，得向被
    告請求給付信託利益4,482,000元等節，則為被告所否認，
    經查：
　㈡被告依信託契約，出售系爭房地之價格為5,080萬元：
　⒈依被告所提出其與黃羽銘間，就系爭房地之不動產買賣契約
    書所示，系爭房地之買賣價格為5,080萬元(見本院卷一第22
    9頁至第230頁)。
　⒉被告雖辯稱原告授權售屋之金額，係依照全部原告的借款金
    額(未含利息及違約金)加計系爭房屋之貸款餘額，原告與65
    0萬元借款之真正借款人莊凱翔等3人間亦有流抵的約定等語
    ，然系爭房地以買賣為原因，移轉登記予黃羽銘，係被告基
    於信託契約受託人之地位出售系爭房地予黃羽銘，並非抵押
    權人莊凱翔、林國騰、游妮娟行使流抵約定，是此部分尚無
    流抵約定之適用。況依民法第873之1條第2項規定「抵押權
    人請求抵押人為抵押物所有權之移轉時，抵押物價值超過擔
    保債權部分，應返還抵押人；不足清償擔保債權者，仍得請
    求債務人清償。」即便抵押權人行使流抵約定，亦應為價值
    之找補，故被告主張原告授權售屋之金額，係依照全部原告
    的借款金額(未含利息及違約金)加計系爭房屋之貸款餘額，
    故無庸找補云云，即無可採。
　⒊被告另辯稱因原告惡意不告知房貸餘額，導致被告僅能依附
    近實價登錄之金額5,080萬元出售予黃羽銘，致縮減其受託
    出售系爭房地之利潤。且嗣後黃羽銘將系爭房地再次出售，
    價金為5,168萬元，扣除仲介費158萬元後，僅得5,010萬元
    ，等於虧損出售等語，惟被告為信託契約之受託人，其本即
    應本於信託契約，為原告之利益處分系爭房地，故其出售價
    格，與房貸餘額並無關係；至於黃羽銘嗣後再次出售系爭房
    地，其時間與被告出售系爭房地予黃羽銘之時間已有不同，
    尚難比較其金額；況黃羽銘再次出售系爭房地之價格為5,16
    8萬元，已高於被告出售予黃羽銘之金額5,080萬元，雖然黃
    羽銘於扣掉仲介費後所得淨額低於向被告買入之價格，惟此
    係因黃羽銘透過仲介公司出售系爭房地，才需要支出仲介費
    ，系爭房屋之價值不應因此而扣減。
　⒋綜上，被告依信託契約，出售系爭房地之價格為5,080萬元，
    且係符合當時實價登錄，符合市場行情之市價，應可認定。
　㈢被告依信託契約，為被告清理之債務金額：
　⒈系爭房地出售予黃羽銘時，支出土地增值稅1,029,231元，有
    臺北市稅捐稽徵處110年4月7日函在卷可參（見本院卷一第1
    03頁），且為兩造所不爭執，應可採信。
　⒉系爭房地之第一、二順位抵押權所擔保之金額為38,152,678
    元：
　⑴原告以系爭房地為擔保，向玉山銀行設定第一、二順位最高
    限額5,400萬元、420萬元抵押權，於111年3月29日清償，清
    償時房貸金額為35,979,649元(見本院卷二第83頁)。
　⑵惟黃羽銘係以清償及承受抵押債務之方式取代給付買賣價金
    ，而系爭房地於110年4月8日移轉登記予黃羽銘，故自是日
    起，房貸餘額應轉由黃羽銘負責清償，而110年4月8日當日
    ，第一、二順位抵押權玉山銀行之房貸本金餘額為37,817,7
    63元(計算式：3,650,403+2,504,316+1,349,736+30,313,30
    8=37,817,763)，有玉山銀行交易明細查詢結果在卷可稽(見
    本院卷二第93頁至第111頁)。
　⑶又110年4月之利息為50,001元(計算式：5,871+5,071+2,936+
    36,123=50,001元)，有玉山銀行交易明細查詢結果在卷可稽
    (見本院卷二第93頁至第111頁)。
　⑷原告另有玉山銀行信用卡費金額284,914元未繳。
　⑸被告另辯稱因原告阻撓黃羽銘代為清償等情，致支出自110年
    4月1日起至111年3月31日止之貸款利息2,447,669元云云，
    惟被告黃羽銘於移轉登記取得系爭房地後，就貸款之履行有
    利害關係，依民法第311條第2項但書規定，債權人玉山銀行
    不得拒絕，故此部分利息支出不得扣除。
　⑹故被告為原告清償玉山銀行債務之金額為38,152,678元(計算
    式：37,817,763+50,001+284,914=38,152,678元)。
　⒊系爭房地之第三順位抵押權所擔保之金額為6,727,452元：
　⑴原告以系爭房地為擔保，向林國騰、游妮娟、莊凱翔3人設定
    最高限額1,000萬元抵押權，債權額比例各為240/1000、460
    /1000、300/1000。
　⑵兩造就林國騰、游妮娟、莊凱翔各出資150萬元、300萬元、2
    00萬元借款予原告，且預扣3個月利息等節不爭執。惟就預
    扣3個月利息之金額有爭執。經查：
　①按金錢借貸契約係屬要物契約，故利息先扣之金錢借貸，其
    貸與之本金額應以利息預扣後實際交付借用人之金額為準，
    該預扣利息部分，既未實際交付借用人，自不成立金錢借貸
    （最高法院77年度台上字第164號、87年度台上字第1682號
    判決要旨參照）。
　②依原告於109年9月1日所立收據，其已收訖借款金額650萬元(
    見本院卷一第201頁)，則原告主張其未足額收取借款，應由
    原告負舉證證任。而原告就此部分並未舉證證明，被告則自
    認預扣利息各54,000元、108,000元、72,000元，是此部分
    應認預扣利息各為54,000元、108,000元、72,000元，即林
    國騰、游妮娟、莊凱翔各出資1,446,000元、2,892,000元、
    1,928,000元借予原告，即共交付6,266,000元借款予原告。
　③故原告與林國騰、游妮娟、莊凱翔間借款契約之本金為6,266
    ,000元。
　⑶依原告與林國騰等3人間之抵押權擔保內容所示，擔保債權種
    類及範圍為：擔保債務人對抵押權人現在(包括過去所負現
    在尚未清償)及將來在本抵押權設定契約書所定最高限額內
    所負之債務，包括借款、票據。擔保債權確定期日：110年2
    月28日。清償日期：依照各個債務契約約定。利息(率)：無
    。遲延利息(率)無。違約金：每逾1日每萬元以30元加計。
    其他擔保範圍約定：1.因債務不履行而發生之損害賠償。2.
    因債務人向抵押權人辦理約定之擔保債權種類及範圍所生之
    手續費用(見本院卷一第70頁至第80頁)。是本件最高限額抵
    押權所擔保範圍為借款本金、違約金，並不包含利息、遲延
    利息。
　⑷抵押權所擔保之違約金數額：
　①按約定之違約金額過高者，法院得減至相當之數額，民法第2
    52條定有明文，此於違約金之作用為懲罰抑為損害賠償額之
    預定，均有適用（最高法院50年台抗字第55號判例意旨參照
    ）。而違約金之約定是否過高，應依違約金係屬於懲罰之性
    質或屬於損害賠償約定之性質而有不同。若屬前者，應依一
    般客觀事實、社會經濟狀況及當事人所受損害情形，以為酌
    定標準；若為後者，則應依當事人實際上所受損失為標準，
    酌予核減（最高法院87年台上字第2563號、94年度台上字第
    320號判決意旨參照）。又按違約金之約定，乃基於個人自
    主意思之發展、自我決定及自我拘束所形成之當事人間之規
    範，本諸契約自由之精神及契約神聖與契約嚴守之原則，契
    約當事人對於其所約定之違約金數額，原應受其約束。惟倘
    當事人所約定之違約金過高者，為避免違約金制度造成違背
    契約正義等值之原則，法院得參酌一般客觀事實、社會經濟
    狀況、當事人所受損害情形及債務人如能依約履行時，債權
    人可享受之一切利益為衡量標準，依職權減至相當之金額，
    並不因懲罰性違約金或賠償額預定性違約金而異（最高法院
    102年度台上字第1606號、96年度台上字第107號、82年度台
    上字第2529號判決意旨參照）。
　②依原告與林國騰等3人間之借貸契約書第2條約定，借款期間
    為簽訂契約之日(即109年9月1日)起6個月至110年2月28日，
    惟借款人若有違反本約約定事項(包括但不限於遲繳各期利
    息、本金)之行為者，債務人喪失期限利益，借款期間不待
    債權人通知即視為提前到期，借款人應立即清償借款本息之
    全部。第6條約定，借款人如遲延還本(息)時，借款人同意
    除按屆期之借款利率支付利息及遲延利息外，應繳付之本金
    (含依本約視為到期之本金)或利息均自應繳付而未繳付之到
    期日起，每萬元每日計收30元違約金。而原告除預扣3個月
    利息外，未按時繳付利息，屆期亦未清償本金，故原告自10
    9年12月1日起應負違約金之責。而本件違約金約定每萬元每
    日30元計算，相當於年率109.5%，逾法定利率甚多，復考量
    原告與林國騰等3人間有約定遲延利息以年率20%計算(見本
    院卷一第141頁、第153頁、第165頁)，雖不在抵押權所擔保
    範圍內，然亦屬原告所負利息債務，對抵押權人而言，已足
    填補多數損害，故認違約金之約定過高，應酌減至1%，始符
    公平合理。依此計算：林國騰等3人之第三順位抵押權所擔
    保之債權數額應為本金6,266,000元、違約金21,974元(109
    年12月1日至110年4月8日，6,266,000×1%×128/365=21,974
    ，元以下四捨五入，下同)，共計6,287,974元。
　③又黃羽銘除了為原告清償抵押權擔保金額外，另為原告清償
    利息，有清償證明書在卷可參(見本院卷一第285頁至第289
    頁)，是此部分亦應計入被告以買賣價金為原告清理債務範
    圍，而利息部分依約定，利率為20%，依此計算利息為439,4
    78元(109年12月1日至110年4月8日，6,266,000×20%×128/36
    5=439,478，下同)。
　④故林國騰等3人部分，債務清償金額共計6,727,452元(6,287,
    974+439,478=6,727,452)。
　⒋被告借予原告本金50萬元借款部分：
　  被告於109年9月10日借50萬元予原告(見本院卷一第203頁至
    第205頁)，因未約定利率，故計息期間為自109年9月11日起
    至110年4月8日止，年息5%計算。依此計算應還本金50萬元
    ，利息14,315元(計算式：500,000×5%×209/365=14,315元)
    ，共計514,315元。
　⒌被告借予原告278,000元部分：
　　被告於109年12月10日借278,000元予原告(見本院卷一第207
    頁)，因未約定利率，故計息期間自109年12月11日起至110
    年4月8日止，年息5%計算，依此計算應還本金278,000元，
    利息4,494元(計算式：278,000×5%×118/365=4,494元)，共
    計282,494元。
　⒍公證費15,000元部分：
　　被告提出之公證費單據，其收據日期為110年5月7日，雖記
    載案由為不動產買賣契約(見本院卷一第295頁、第297頁)，
    然系爭房地早已於公證前之110年4月8日移轉登記予黃羽銘
    ，且信託契約亦未約定被告處分系爭房地時應經公證，是認
    此部分費用與本件信託契約之關聯性尚非無疑，且無必要，
    應不得扣除。
  ⒎律師費20萬元部分：
　⑴被告提出之律師費收據2張，其上記載項目為刑事偵查程序辯
    護人費用(於新北地檢署被訴背信、侵占等罪)、第一審民事
    訴訟之訴訟代理人費用(於新北地方法院被訴返還房屋價金)
    ，金額各10萬元(見本院卷二第299頁至第301頁)。
　⑵雖原告與林國騰等3人間金錢借貸契約書其他特約事項第2條
    約定，借款人不依約定攤付本息或清償本息時，債權人因此
    需委請第三人寄發催告信函、聲請本票裁定、行使抵押權拍
    賣、提起訴訟等相關程序所生費用，應由借款人負擔等語(
    見本院卷一第142頁、第154頁、第166頁)，然此係原告與林
    國騰等3人間之約定，且限於因原告不依借貸契約清償而生
    之程序費用。本件被告所提出之律師費用收據，係因被告依
    信託契約於處分系爭房地後，未將所餘信託利益返還原告所
    生之司法程序費用，尚無從援引原告與林國騰等3人間金錢
    借貸契約書約定扣除。
　⑶是被告不得扣除律師費用20萬元。
  ⒏關於丁錫成330萬元部分：
　⑴被告主張原告於109年12月29日與丁錫成就系爭房地成立買賣
    契約，嗣丁錫成向被告借款以支付第一期款，被告遂請友人
    陳淑娟於109年12月30日將300萬元匯入原告和丁錫成間之履
    約保證專戶（第一建經在台新銀行開立的履保專戶），結果
    丁錫成和原告在當天就同意動撥，將其中之290萬元匯入原
    告之台銀松山分行帳戶。之後，丁錫成和原告又在110年2月
    3日同意動撥8萬元。其後被告請證人周宛瑢於110年3月2日
    再匯入32萬元至前開履約保證專戶，丁錫成和原告隨即又在
    110年3月2日當日同意動撥32萬元等情，有第一建經不動產
    買賣契約書價金信託履約保證契約書、匯款單、賣方動撥買
    賣價金協議書等件附卷可佐(見本院卷一第209頁至第225頁
    、第327頁至第335頁)，且為原告所不爭執，堪信為真。惟
    被告主張原告與邱俊銘、丁錫成共謀，應負侵權行為責任等
    節，則為原告所爭執，經查：
　⑵原告雖於陳淑娟、證人周宛瑢匯款日即動撥履約保證專戶內
    之款項，然履約保證契約主要係用於保障買受人，則丁錫成
    同意原告動撥，對原告而言並無不利，難認原告有何故意過
    失。
　⑶且依證人周宛瑢所證述原告亦不知道履約保證專戶內的錢是
    被告委由陳淑娟、證人周宛瑢所匯入，還問證人周宛瑢為何
    要匯入等語(見本院卷二第213頁)，再參與本件原告係透過
    邱俊銘介紹才向林國騰等3人借款，之間所有聯繫亦均是透
    過邱俊銘，被告亦稱其向原告收取每月1.2%利息，不知道邱
    俊銘向原告收取多少利息等語，則原告稱其係依邱俊銘的指
    示，領出丁錫成同意動撥之買賣價金，之後依邱俊銘之要求
    ，交付一部分金錢予邱俊銘充作手續費、稅金等情，尚無明
    顯違於經驗法則，亦難認原告有何故意過失。
　⑷綜上，依卷內證據尚無從認定原告有何故意或過失，與丁錫
    成或邱俊銘成立共同侵權行為，則被告主張對原告有330萬
    元之侵權行為損害賠償請求權，並主張抵銷等節，並無可採
    。
  ⒐綜上，被告為原告處分信託標的物，所支出之費用共計46,70
    6,170元(計算式：1,029,231+38,152,678+6,727,452+514,3
    15+282,494=46,706,170)。
　㈣被告出售系爭房地得款5,080萬元，扣除所支出之費用46,706
    ,170元，尚餘4,093,830元，依信託法第17條第1項規定，受
    益人因信託之成立而享有信託利益，故原告請求被告返還信
    託利益4,093,830元，為有理由，應予准許，逾此範圍之請
    求，則無理由，應予駁回。
　㈤末按給付無確定期限者，債務人於債權人得請求給付時，經
    其催告而未為給付，自受催告時起，負遲延責任。其經債權
    人起訴而送達訴狀，或依督促程序送達支付命令，或為其他
    相類之行為者，與催告有同一之效力；遲延之債務，以支付
    金錢為標的者，債權人得請求依法定利率計算之遲延利息；
    應付利息之債務，其利率未經約定，亦無法律可據者，週年
    利率為5%，民法第229條第2項、第233條第1項前段及第203
    條分別定有明文。查本件之給付未約定確定期限，又係以支
    付金錢為標的，依前揭法律規定，原告請求被告給付自起訴
    狀繕本送達翌日即110年12月31日（見本院卷一第49頁）起
    至清償日止，按年息5%計算之利息，亦屬有據。
四、從而，原告依信託之法律關係，請求被告返還信託利益4,09
    3,830元及遲延利息，為有理由，應予准許，逾此範圍之請
    求，則無理由，應予駁回。　
五、原告陳明願供擔保，聲請宣告假執行，就原告勝訴部分，經
    核並無不合，爰酌定相當擔保金額准許之。併依職權酌定相
    當擔保金額，准被告預供擔保後，得免為假執行。至原告敗
    訴部分，其假執行之聲請已因訴之駁回而失所附麗，應予駁
    回。　　
六、本件判決之基礎已臻明確，兩造其餘之攻擊防禦方法、所提
    證據及聲請調查之證據，均經斟酌，核與判決之結果不生影
    響，爰不一一論述，附此敘明。
七、據上論結，本件原告之訴一部有理由，一部無理由，因此判
    決如主文。
中　　華　　民　　國　　111 　年　　12　　月　　15 　日 
                    民事第七庭      法  官  謝宜雯
以上正本係照原本作成。
如對本判決上訴，須於判決送達後20日內向本院提出上訴狀。如
委任律師提起上訴者，應一併繳納上訴審裁判費。
中　　華　　民　　國　　111 　年　　12　　月　　16　　日
                                     書記官  劉德玉